ACORDAO-COMPLETO-2544231

ACÓRDÃO 3783/2022 ATA 25/2022 - SEGUNDA CÂMARA

VISTOS, relatados e discutidos estes autos em que se analisa ato de concessão de aposentadoria emitido pela Fundação Instituto Brasileiro de Geografia e Estatística em benefício da Sra. Helge Henriette Sokolonski.  
ACORDAM os Ministros do Tribunal de Contas da União, reunidos em Sessão Extraordinária da 2ª Câmara, ante as razões expostas pelo Relator, e com fulcro nos incisos III e IX do art. 71 da Constituição Federal e nos arts. 1º, inciso V, e 39, inciso II, da Lei 8.443/1992, c/c o art. 259, inciso II, do Regimento Interno/TCU, em:
9.1. considerar ilegal a concessão de aposentadoria em favor da Sra. Helge Henriette Sokolonski e negar registro ao correspondente ato; 
9.2. esclarecer à entidade de origem que, a despeito da negativa de registro da aposentadoria da interessada, as rubricas judiciais referentes ao Adicional de Tempo de Serviço, por estar amparada em decisão transitada em julgado, bem como à GDIBGE (Gratificação de Desempenho em Atividade de Pesquisa, Produção e Análise, Gestão e Infraestrutura de Informações Geográficas e Estatísticas) , por estar sendo calculada em conformidade com a decisão judicial transitada em julgado e com o acordo homologado em fase de cumprimento de sentença, poderão subsistir, sendo desnecessária, portanto, a emissão de novo ato concessório; e 
9.3. determinar à Fundação Instituto Brasileiro de Geografia e Estatística que, no prazo de 15 (quinze) dias contados da notificação deste acórdão, dê ciência desta deliberação à interessada.

Ato de concessão de aposentadoria em que se discute o pagamento de rubricas judiciais relativas a Adicional de Tempo de Serviço e à Gratificação de Desempenho em Atividade de Pesquisa, Produção e Análise, Gestão e Infraestrutura de Informações Geográficas e Estatísticas  GDIBGE.

Segunda Câmara

Fundação Instituto Brasileiro de Geografia e Estatística.

3. Interessada: Helge Henriette Sokolonski (XXX.129.315-XX).

13.1. Ministros presentes: Bruno Dantas (Presidente) e Augusto Nardes.
13.2. Ministro-Substituto convocado: Marcos Bemquerer Costa (Relator).
13.3. Ministro-Substituto presente: André Luís de Carvalho.

MARCOS BEMQUERER

Adoto como Relatório, com os pertinentes ajustes de forma, parte da instrução da Secretaria de Fiscalização de Integridade de Atos e Pagamentos de Pessoal e de Benefícios Sociais - Sefip, por meio da qual a concessão de aposentadoria objeto destes autos foi assim analisada (peças 5 e 6) : 
"Exame das Constatações
9. Ato: 6589/2018 - Inicial - Interessada: HELGE HENRIETTE SOKOLONSKI - CPF: XXX.129.315-XX 
9.1. Parecer do Controle Interno: considerar o ato legal.
9.2. Constatações e análises:
9.2.1. Houve o registro de pelo menos uma rubrica com 'Denominação para análise pelo TCU = Vantagem de caráter pessoal (82107 - VPNI ART.62-A LEI 8112/90 - AP (Vantagem de caráter pessoal - VPNI art. 62-A Lei 8.112/90) - R$ 650,70) '.
a. Justificativa do Gestor de Pessoal: não há. Verificação efetuada no âmbito do TCU.
b. Análise do Controle Interno:  não há. Verificação efetuada no âmbito do TCU. 
c. Análise da Equipe Técnica: legal.
A concessão da vantagem de quintos ou décimos está em consonância com a jurisprudência deste Tribunal e os critérios das Leis 8.911/1994 e 9.624/1998 (os períodos anteriores a 8/4/1998 são suficientes para a incorporação da vantagem de quintos) .
9.2.2. Houve o registro de pelo menos uma rubrica com 'Denominação para análise pelo TCU = Decisão judicial (16171 - DECISAO JUDICIAL TRANS JUG APO (Decisão judicial - Outros) - R$ 208,83) '. 
a. Justificativa do Gestor de Pessoal: não há. Verificação efetuada no âmbito do TCU.
b. Análise do Controle Interno: não há. Verificação efetuada no âmbito do TCU. 
c. Análise da Equipe Técnica: ilegal.
Trata-se de recebimento da rubrica judicial com trânsito em julgado, no valor de R$ 208,83, relativa ao Adicional de Tempo de Serviço. Destaque-se que, conforme a descrição do mapa de tempo de serviço que consta do ato, a servidora tem direito a 13% de anuênios, porém ela está recebendo 15,5% (R$ 1.104,18 administrativo) e (R$ 208,83 judicial) no total de R$ 1.313,01. Entretanto, em razão da sentença judicial ter transitado em julgado, não se pode determinar a exclusão da vantagem.
9.2.3. 
a. Houve o registro de pelo menos uma rubrica com 'Denominação para análise pelo TCU = Decisão judicial (16171 - DECISAO JUDICIAL TRANS JUG APO (Decisão judicial - Outros) - R$ 2.194,80) '. a. Justificativa do Gestor de Pessoal: não há. Verificação efetuada no âmbito do TCU.
b. Análise do Controle Interno:  não há. Verificação efetuada no âmbito do TCU.
c. Análise da Equipe Técnica: ilegal.
Trata-se de recebimento da rubrica judicial com trânsito em julgado, no valor de R$ 2.194,80, relativa à Gratificação de Desempenho-GDIBGE, cuja decisão reconheceu o direito aos inativos do IBGE de receber a gratificação de desempenho (GDIBGE) na mesma pontuação concedida aos ativos. Entretanto, o ato deve ser apreciado pela ilegalidade, porém, em razão da decisão judicial transitada em julgado, não poderá ser suspenso o pagamento da rubrica (Acórdão 1565/2022-TCU-Primeira Câmara, de relatoria do Ministro Jorge Oliveira) .
9.3. 
O quadro resumo de ocorrências e, quando for o caso, o detalhamento da norma legal e da jurisprudência para as inconsistências acima elencadas encontra-se no anexo II dessa instrução. 
 (...) 
CONCLUSÃO
10. A abrangência e a profundidade das verificações levadas a efeito fundamentam a convicção de que o ato 6589/2018 pode ser apreciado pela ilegalidade, em razão das irregularidades apontadas no item Exame das Constatações desta instrução, que representam afronta à legislação e à jurisprudência de referência
PROPOSTA DE ENCAMINHAMENTO
11. Ante o exposto, com fundamento no art. 71, inciso III, da Constituição Federal, no art. 1º, inciso V, e art. 39, inciso II, da Lei 8.443/1992, no art. 260 do Regimento Interno do Tribunal de Contas da União, propõe-se: 
11.1. considerar ILEGAL a concessão inicial de aposentadoria de HELGE HENRIETTE SOKOLONSKI do quadro de pessoal da Fundação Instituto Brasileiro de Geografia e Estatística e recusar o registro do correspondente ato (...) ;
11.2. com fulcro no art. 262, caput, do Regimento Interno deste Tribunal, determinar à Fundação Instituto Brasileiro de Geografia e Estatística que: 
11.2.1. dispense a devolução dos valores indevidamente recebidos de boa-fé até a data da ciência da Fundação Instituto Brasileiro de Geografia e Estatística, do acórdão que vier a ser proferido, com base no Enunciado 106 da Súmula da Jurisprudência do TCU;
11.2.2. informe o teor do acórdão que vier a ser prolatado, encaminhando ao TCU, no prazo de trinta dias, comprovante da data de ciência pela interessada, nos termos do art. 4º, § 3º, da Resolução TCU 170/2004."
2.	O Ministério Público junto ao TCU, representado pelo Procurador Sérgio Ricardo Costa Caribé, ao examinar a questão do pagamento da Gratificação de Desempenho e dos anuênios, concordou com a proposta da unidade técnica, manifestando-se nos seguintes termos (peça 7) :
"4. De fato, para os servidores em atividade, a GDIBGE é calculada em função do desempenho institucional, no valor máximo de até 80 pontos, adicionada de parcela relativa ao desempenho individual de, no máximo, 20 pontos, conforme estabelece o artigo 80 da Lei 11.355/2006, com a redação conferida pela Lei 11.907/2009, cujo teor transcreve-se a seguir:
'Art. 80. Os servidores ocupantes de cargos de provimento efetivo do Plano de Carreiras e Cargos da Fundação Instituto Brasileiro de Geografia e Estatística - IBGE em exercício de atividades inerentes aos respectivos cargos ou funções nas unidades do IBGE fazem jus a uma Gratificação de Desempenho de Atividade em Pesquisa, Produção e Análise, Gestão e Infra-Estrutura de Informações Geográficas e Estatísticas - GDIBGE, com a seguinte composição: 
I - até 20 (vinte) pontos serão atribuídos em função dos resultados obtidos na avaliação de desempenho individual; e
II - até 80 (oitenta) pontos serão atribuídos em função dos resultados obtidos na avaliação de desempenho institucional.'
5. O montante total do benefício é de 100 pontos, de acordo com o art. 81-A da mesma norma:
Art. 81-A. A GDIBGE será paga observado o limite máximo de 100 (cem) pontos e o mínimo de 30 (trinta) pontos por servidor, correspondendo cada ponto ao valor estabelecido no Anexo XV-A desta Lei. 
6. O Anexo XV-A da Lei 11.355/2006, com a redação dada pela Lei 13.327/2016, estabelece que o ponto da GDIBGE, para o cargo em análise, equivale a R$ 54,87, com vigência a contar de 1º de janeiro de 2017.
7. Nesse sentido, o valor máximo da GDIBGE na atividade e para o caso em análise seria de R$ 5.487,00, montante correspondente a 80 pontos de desempenho institucional, além de 20 pontos relativos à avaliação individual.
8. Na inatividade, o valor da GDIBGE é calculado conforme a disciplina prevista no art. 149 da Lei 11.355/2006, com a redação dada pela Lei 11.490/2007:
'Art. 149. Para fins de incorporação das gratificações de desempenho a que se referem os arts. 34, 61, 80 e 100 desta Lei aos proventos de aposentadoria ou às pensões, serão adotados os seguintes critérios:
I - para as aposentadorias concedidas e pensões instituídas até 19 de fevereiro de 2004, a gratificação será correspondente a 50% (cinqüenta por cento) do valor máximo do respectivo nível, classe e padrão;
II - para as aposentadorias concedidas e pensões instituídas após 19 de fevereiro de 2004:
a) quando ao servidor que deu origem à aposentadoria ou à pensão se aplicar o disposto nos arts. 3º e 6º da Emenda Constitucional nº 41, de 19 de dezembro de 2003, e no art. 3º da Emenda Constitucional nº 47, de 5 de julho de 2005, aplicar-se-á o percentual constante no inciso I do caput deste artigo;
b) aos demais aplicar-se-á, para fins de cálculo das aposentadorias e pensões, o disposto na Lei nº 10.887, de 18 de junho de 2004.'
9. Assim, no caso em análise o valor previsto em lei para a GDIBGE deveria corresponder à razão de 50% do total de R$ 5.487,00, o que equivaleria a R$ 2.743,50.
10. Entretanto, consta do ato a rubrica GDIBGE no valor de R$ 2.743,50 (50 pontos) , além de parcela judicial no valor de R$ 2.194,80, deferida a título de complementação da mesma gratificação, totalizando R$ 4.938,30.
11. Embora tal montante esteja sendo pago de acordo com o que foi determinado ao IBGE em decisão judicial transitada em julgado, verifica-se que o total pago a título de GDIBGE ultrapassa o que estipula o artigo 149 da Lei 11.355/2006, com a redação dada pela Lei 11.490/2007, para os servidores inativos.
12. Por fim, tendo em vista que consta do ato 13 anos e 7 dias computados para fins de anuênios, o valor pago por meio de decisão judicial supera o valor total devido a título de anuênios, que seria de R$ 1.104,18 (13% do vencimento) . No entanto, este Tribunal está impedido de determinar a supressão da referida parcela em razão da existência de decisão judicial transitada em julgado.
13. Ante o exposto, este membro do Ministério Público de Contas, em consonância com a Unidade Técnica, entende que o ato constante dos autos deve ser considerado ilegal e ter seu registro negado por este Tribunal.
14. No entanto, tendo em vista a existência de decisões judiciais transitadas em julgado que protegem os pagamentos das parcelas impugnadas, não cabe determinação para a correção das irregularidades detectadas."
	É o Relatório.

não há.

Procurador Sérgio Ricardo Costa Caribé.

PESSOAL. APOSENTADORIA. ADICIONAL DE TEMPO DE SERVIÇO EM PERCENTUAL SUPERIOR AO PERÍODO LABORADO, PORÉM COM AMPARO EM DECISÃO JUDICIAL TRANSITADA EM JULGADO. PAGAMENTO DE GRATIFICAÇÃO DE DESEMPENHO (GDIBGE) EM PATAMAR ACIMA DO LEGALMENTE PREVISTO. RUBRICA ASSEGURADA POR SENTENÇA JUDICIAL TRANSITADA EM JULGADO. ILEGALIDADE DO ATO. RECUSA DO CORRESPONDENTE REGISTRO.

APOSENTADORIA (APOS)

Secretaria de Fiscalização de Integridade de Atos e Pagamentos de Pessoal e de Benefícios Sociais (Sefip).

Em apreciação ato de concessão inicial de aposentadoria emitido pela Fundação Instituto Brasileiro de Geografia e Estatística em benefício da Sra. Helge Henriette Sokolonski, ex-ocupante do cargo de pesquisador em informações geográficas e estatísticas. 
2.	A Secretaria de Fiscalização de Integridade de Atos e Pagamentos de Pessoal e de Benefícios Sociais - Sefip concluiu pela ilegalidade da concessão em decorrência do pagamento de duas rubricas: adicional de tempo de serviço em percentual que ultrapassa o tempo de serviço público laborado até 08/03/1999; e Gratificação de Desempenho em Atividade de Pesquisa, Produção e Análise, Gestão e Infraestrutura de Informações Geográficas e Estatísticas (GDIBGE) aos inativos na mesma proporção que o valor pago aos servidores em atividade. 
3.	No entanto, a unidade técnica informou que o pagamento da rubrica de Adicional de Tempo de Serviço está amparado na decisão judicial transitada em julgado em 08/08/2002, peça 3, p. 6, (Processo 0043600-1919885050005, Tribunal Regional do Trabalho da 5ª Região - TRT-5ª Região) . Sobre o pagamento da parcela de GDIBGE, a unidade afirma que tal gratificação está lastreada em decisão judicial transitada em julgado em 09/08/2011, peça 3, p. 6, (Processo 0002254-592009.4.02.5101, Tribunal Regional Federal da 2ª Região - TRF-2ª Região) , em que a Associação Nacional dos Aposentados e Pensionistas do IBGE obteve decisão judicial favorável aos seus filiados, no sentido de que seja paga a parcela denominada GDIBGE aos inativos na mesma proporção em que é paga aos servidores em atividade.
4.	Nesse esteio, a unidade instrutiva propôs a ilegalidade da concessão de aposentadoria, com a negativa do registro do correspondente ato, porém sem determinação para a supressão das rubricas do Adicional de Tempo de Serviço e da GDIBGE, em atenção às mencionadas decisões judiciais transitadas em julgado que as amparam (peças 5 e 6) . 
5.	O Ministério Público junto ao TCU manifestou-se de acordo com a proposta da Sefip (peça 7) .
6.	Consta do ato concessório da interessada, mais especificamente do quadro resumo dos tempos de serviço/contribuição, o tempo de serviço público até 08/3/1999, no total de 13 anos e 7 dias, o que lhe confere o direito de perceber 13% de anuênios, no valor de R$ 1.104,18 (peça 3, p. 4) .
7.	Ocorre que, além dessa parcela de 13% que lhe é devida, a interessada também recebe outra parcela, no valor de R$ 208,83, a título de anuênios com base em decisão judicial com trânsito em julgado em 08/08/2002 (peça 3, p. 6) , ultrapassando assim o limite de 13%. Apesar da ilegalidade, deixo de sustentar a supressão dessa rubrica por força da aludida decisão judicial transitada em julgado, que ampara o pagamento desse adicional de tempo de serviço. 
8.	Sobre a Gratificação de Desempenho em Atividade de Pesquisa, Produção e Análise, Gestão e Infraestrutura de Informações Geográficas e Estatísticas (GDIBGE) , o art. 149, inciso II, alínea a, da Lei 11.355/2006, assim dispõe, verbis:
	"Art. 149. Para fins de incorporação das gratificações de desempenho a que se referem os arts. 34, 61, 80 e 100 desta Lei aos proventos de aposentadoria ou às pensões, serão adotados os seguintes critérios:
	I - para as aposentadorias concedidas e pensões instituídas até 19 de fevereiro de 2004, a gratificação será correspondente a 50% (cinquenta por cento) do valor máximo do respectivo nível, classe e padrão;
	II - para as aposentadorias concedidas e pensões instituídas após 19 de fevereiro de 2004:
	a) quando ao servidor que deu origem à aposentadoria ou à pensão se aplicar o disposto nos arts. 3º e 6º da Emenda Constitucional 41, de 19 de dezembro de 2003, e no art. 3º da Emenda Constitucional 47, de 5 de julho de 2005, aplicar-se-á o percentual constante no inciso I do caput deste artigo;
	b) aos demais aplicar-se-á, para fins de cálculo das aposentadorias e pensões, o disposto na Lei 10.887, de 18 de junho de 2004."
9.	Compulsando os autos, verifico que a Sra. Helge Henriette Sokolonski foi aposentada com fundamento no art. 3º da EC 47/2005 (peça 3, p. 2) . Incide, portanto, o inciso I do dispositivo transcrito acima, de tal forma que a gratificação deveria ser de no máximo 50% do valor máximo do respectivo nível, classe e padrão, o que corresponde a R$ 2.743,50 (rubrica "82470-GDIBGE-ART. 80, LEI 11355/06", peça 3, p. 4) .
10.	Todavia, considerando que consta, também, do ato de aposentação em tela a rubrica "16171-DECISAO JUDICIAL TRANS JUG" (R$ 2.194,50) , a Sefip pontua que à inativa não se aplica a parcela da GDIBGE correspondente ao desempenho individual, prevista no art. 80 da Lei 11.355/2006, segundo o qual a referida gratificação tem a seguinte composição para o servidor ativo: a) "I - até 20 (vinte) pontos serão atribuídos em função dos resultados obtidos na avaliação de desempenho individual;" e b) "até 80 (oitenta) pontos serão atribuídos em função dos resultados obtidos na avaliação de desempenho institucional".
11.	No entanto, é importante assinalar que, inconformada com essa diferenciação legal, a Associação Nacional dos Aposentados e Pensionistas do Fundação Instituto Brasileiro de Geografia e Estatística ingressou com a ação judicial 2009.51.01.002254-6, que tramitou na 24ª Vara Federal do Rio de Janeiro, requerendo que a vantagem em questão fosse estendida aos inativos e pensionistas na mesma proporção paga aos servidores em atividade (peça 3, p. 8-21) . A referida agremiação logrou êxito em seu pedido, tendo a decisão judicial transitado em julgado. 
12.	Do acordo firmado na fase de execução judicial da sentença, cujo Termo de Audiência se encontra à peça 3, p. 23/24, extraio o seguinte trecho:
"Por ambas as partes, foi acordado que a execução do julgado dar-se-á da seguinte forma: será criada uma rubrica a título de cumprimento de decisão judicial e a gratificação a ser paga sob tal rubrica, somada à gratificação hoje percebida pelos inativos, deverá corresponder a 100% da gratificação institucional em vigor paga aos servidores ativos e ainda à metade da gratificação individual em seu percentual máximo, conforme cada período de avaliação considerado." (grifos acrescidos)	
13.	Em síntese, o que foi acordado é que os aposentados devem receber a parcela institucional integral (80 pontos) e 50% da individual (10 pontos) , somando 90 pontos, que multiplicados por R$ 54,87 (ponto da GDIBGE para o cargo da interessada, ver Anexo XV-A da Lei 11.355/2006) totalizam R$ 4.938,30. Como visto acima, a rubrica "16171-DECISAO JUDICIAL TRANS JUG", constante do ato em questão (R$ 2.194,80, peça 3, p. 4) , corresponde, portanto, à diferença entre esse valor total (R$ 4.938,30) e os 50% previstos no art. 149 da Lei 11.355/2006 (R$ 2.743,50, rubrica "82470-GDIBGE-ART. 80, LEI 11355/06") .
14.	Nada obstante o acerto no cálculo da GDIBGE nos termos da decisão judicial, cumpre ressaltar que a aludida gratificação vem sendo paga à interessada em desacordo com a lei de regência (art. 149 da Lei 11.355/2006) , razão pela qual a concessão de aposentadoria deve ser considerada ilegal, com a negativa de registro do ato correspondente, sem contudo determinar a cessação dos pagamentos dos proventos tampouco a emissão de novo ato, em virtude da coisa julgada, na linha dos pareceres exarados nos autos. Nesse mesmo sentido, cito os recentes Acórdão 3206/2022-TCU-Primeira Câmara, relator Ministro-Substituto Augusto Sherman Cavalcanti; 3133/2022 - Segunda Câmara, relator Ministro Antônio Anastasia; 3011 e 3013/2022- Segunda Câmara; relator Ministro Aroldo Cedraz, e 3203/2022 - Segunda Câmara, este último de minha relatoria.
15.	Por fim, esclareço que o ato em questão deu entrada nesta Corte de Contas em 2020, não se aplicando a sistemática definida pelo Plenário, mediante o Acórdão 122/2021 (relator Ministro Walton Alencar Rodrigues) , na linha de observar o Recurso Extraordinário 636.553, em que foi fixado prazo de cinco anos para que o TCU registre os atos de concessão inicial de aposentadoria, reforma ou pensão, após o qual serão considerados "tacitamente registrados", podendo posteriormente o ato que contenha alguma ilegalidade ser submetido ao procedimento de revisão de ofício, com base no art. 54 da Lei 9.784/1999 c/c o art. 260, § 2º, do Regimento Interno/TCU. 
	Ante o exposto, voto por que seja adotada a deliberação que ora submeto a este Colegiado.
  	
TCU, Sala das Sessões, em 26 de julho de 2022.
MARCOS BEMQUERER COSTA
Relator